【裁判字號】    95,簡,491
【裁判日期】    951130
【裁判案由】    建築法
【裁判全文】
臺北高等行政法院判決
                                     95年度簡字第00491號
原      告  甲○○
訴訟代理人  丙○○
被      告  台北縣政府
代  表  人  乙○○（縣長）
訴訟代理人  丁○○
            戊○○
            己○○
上列當事人間因建築法事件，原告不服內政部中華民國94年9 月
23日台內訴字第0940005881號（案號：0000000000）訴願決定，
提起行政訴訟。本院判決如下：
    主  文
原告之訴駁回。
訴訟費用由原告負擔。
    事  實
壹、事實概要：
    緣原告所有坐落台北縣中和市○○街58號1 樓建築物，領有
    被告所屬建設局核發之69使字第2884號使用執照，第1 層原
    核准用途為「店舖」，前經被告派員於民國（下同）93年1
    月13日至現址稽查，查獲現場擅自變更為電子遊戲場使用，
    被告認已違反建築法第73條第2 項規定，依同法第91條第1
    項第1 款規定，以93年1 月30日北府工使字第0930047532號
    函檢附同文號處分書處使用人陳文生即原告之配偶新台幣（
    下同）30萬元整罰鍰，並請於文到之日起即恢復原核准使用
    。被告同時以副本通知建築物所有權人即原告善盡督導之責
    ，以防止違規情事再度發生。嗣被告所屬警察局中和分局於
    94年4 月6 日派員至該址臨檢，查獲現場擺設電子遊戲機9
    檯，正插電營業中，並經目的事業主管機關認定系爭建築物
    現況作電子遊戲場業使用。被告乃以94年6 月15日北府工使
    字第0940442815號函檢附同文號處分書，處原告10萬元罰鍰
    ，並請於94年6 月30日前停止使用。原告不服，提起訴願，
    經遭駁回，遂向本院提起行政訴訟。
貳、兩造聲明：
一、原告聲明：
    訴願決定及原處分均撤銷。
二、被告聲明：
    原告之訴駁回。
參、兩造之陳述：
一、原告主張之理由：
(一)原告於93年10月25日將所有坐落台北縣中和市○○街58 號1
    樓房屋出租於陳盛，租期自93年10月30日至94年10月29日止
    ，雙方並立有「房屋租賃契約書」為憑。
(二)為善盡房屋所有人之監督責任，原告於房屋租賃契約書中特
    別明定：本店不得違規使用，否則甲方得解除契約，並由乙
    方自負法律責任。按陳盛既然已遭被告查獲涉嫌違規使用，
    為支持政府掃蕩非法電玩，維護社會善良風氣之決心，原告
    已依照房屋租賃契約書之規定，通知陳盛於房屋租賃契約期
    滿後不再續租。
(三)按建築法73條、91條之規定雖有「房屋所有人」及「行為人
    」得否共罰之爭議，唯參照實務及學者見解（洪家殷著「行
    政法爭議問題研究p779.786.792」，吳庚著增訂8 版「行政
    法之理論與實用」p514-517，陳敏著「行政法總論」3 版p8
    21，黃黌宸著行政法講義第4 回p23-27，易潛韜著「行政法
    直講第8 講P14-17」），行政機關如擬對違反行政法義務之
    行為人及房屋所有人採取共罰時，需房屋所有人係故意違法
    參與構成要件行為，始可與行為人分別處罰之。
(四)原告已善盡房屋所有人之監督義務，對於陳盛違規使用承租
    房屋之行為，亦無故意違法參與之行為，且為支持政府掃蕩
    非法電玩之決心，寧可不賺租金也不願讓陳盛繼續違規使用
    。再者陳盛經向內政部提出訴願經內政部以94年10月27日台
    內訴字第0940005882號訴願決定書撤銷被告對陳盛所為罰鍰
    處分，按依該台內訴字第0940005882號訴願決定書意旨：陳
    盛既無違反建築法之情形，不受處罰，那麼原告更無受罰之
    理由。再者，原告亦應有一事不再理之適用。
(五)依行政罰法第7 條第1 項規定，違反行政法上義務之行為非
    出於故意或過失者，不予處罰。被告於本案中不得再引用司
    法院釋字第275 號之「推定過失責任」，以原告不能證明本
    人無過失而處以行政罰。
(六)原告無任何違反建築法相關情形，亦已善盡房屋所有人之注
    意義務，承租人是否有違反法令情形又非房屋所有人所能控
    制。
二、被告主張之理由：
(一)按建築法第73條第2 項：「建築物應依核定之使用類組使用
    ，其有變更使用類組或有第9 條建造行為以外主要構造、防
    火區劃、防火避難設施、消防設備、停車空間及其他與原核
    定使用不合之變更者，應申請變更使用執照．．．」。及同
    法第91條第1 項第1 款：違反第73條第2 項規定，未經核准
    變更使用擅自使用建築物者，處建築物所有權人、使用人、
    機械遊樂設施之經營者6 萬元以上30萬元以下罰鍰，並限期
    改善或補辦手續，屆期仍未改善或補辦手續而繼續使用者，
    得連續處罰，並限期停止其使用。必要時，並停止供水供電
    、封閉或命其於期限內自行拆除，恢復原狀或強制拆除。
(二)查原告所有座落台北縣中和市○○街58號1 樓建築物，領有
    被告核發之69使字第2884號使用執照，第1 層原核准用途為
    「店舖」。案經被告所屬警察局中和分局於94年4 月6 日查
    獲現場擺設電子遊戲機9 檯，插電營業中，此有該分局94年
    5 月18日北縣警中刑字第0940016861號函附卷可稽，並經目
    的事業主管機關（即被告所屬建設局）認定無誤。查本件原
    核准用途為「店舖」，係屬「G3」類組，原告未經申請許可
    擅自供人變更使用為「電子遊戲場業」，係屬「B1」類組，
    其違規事實明確洵勘認定，故被告依違反建築法第73條第2
    項規定，爰依同法第91條第1 項第1 款規定以94年6 月15日
    北府工使字第0940442815號函裁處原告10萬元罰鍰，並請於
    94年6 月30日前停止其使用。
(三)按「人民違反法律上之義務而應受行政罰之行為，法律無特
    別規定時，雖不以出於故意為必要，仍須以過失為責任條件
    。但應受行政罰之行為，僅須違反禁止規定或行為義務，而
    不以發生損害或危險為其要件者，推定為有過失，於行為人
    不能舉證證明自己無過失時，即應受處罰。．．．」司法院
    釋字第275 號解釋著有明釋。查該建築物前因違規經營「電
    子遊戲場業」，被告曾以93年1 月30日北府工使字第093004
    7532號函，裁處建築物使用人即原告之配偶陳文生30萬元罰
    鍰，並以副本通知原告善盡督導之責，該號函並經其配偶陳
    文生親收無訛在案，嗣經被告所屬警察局中和分局於94年4
    月6 日再次查獲上揭違規情事，現場亦由其配偶陳文生負責
    ，此有原告戶籍資料及中和分局調查筆錄可稽。是以上等情
    足證原告對於系爭建築物之違規使用現況應知之甚詳，卻仍
    將該建物擅自供他人繼續使用至租賃契約期滿（即94年10月
    29日），參酌司法院釋字第275 號解釋意者，推定原告有過
    失，故原告所稱均屬推諉卸責之詞，洵無可採。
(四)又內政部88年7 月16日台88內營字第8873869 號決議：「．
    ．．1 、是建築物用途如有擅自跨類組變更，始違反建築法
    第73條後段規定，而依同法第90條第1 項規定處罰（按建築
    法90條於92年6 月5 日刪除，並將處罰規定修正至91條）。
    至其處罰對象，因同法第90條第1 項規定係對違規建築物之
    使用人或所有權人採擇一處罰方式，為達直接處罰赫阻為效
    果，第1 次違規處罰對象為使用人並副知所有權人，其後經
    勒令停止使用不停止使用之連續處罰，得認定所有權人為共
    犯，併罰之。」。被告於93年1 月間裁罰建築物使用人時，
    即以同號函副知建築物所有權人及原告在案，故被告於94年
    4 月6 日再次查獲違規情事，依上開內政部決議及現行建築
    法第91條規定裁處原告，依法有據，內政部所為94年9 月23
    日台內訴字第0940005881號訴願決定，亦無不合。
(五)末查被告對於違規電子遊戲場業，處分標準係經被告依案例
    類型及情節輕重，訂定裁量標準，建築物所有人供他人經營
    電玩者：初犯10萬元，再犯30萬元。查原告未經領得變更使
    用執照擅自供人變更使用為「電子遊戲場」，前經被告處建
    築物使用人30萬元罰鍰，並以副本通知原告在案，惟原告未
    善盡所有權人之責，仍任憑建築物使用人繼續違規使用，完
    全漠視建築物合法使用之重要性，影響社會大眾之公共安全
    甚鉅，故被告依法裁處，並無違誤。
(六)原告不服被告之行政處分乃向內政部提起訴願，亦經內政部
    以訴願無理由駁回。揆諸首揭法條規定，原處分並無不合，
    應予維持。
    理  由
甲、程序方面：
壹、本件原適用通常訴訟程序，惟因原告對原處分命停止使用部
    分並無不服，僅對罰鍰（10萬元）部分請求撤銷，而「司法
    院令行政訴訟法第229 條第1 項所定適用簡易程序之數額增
    至20萬元，本件訴訟標的金額合於司法院令所定金額以內，
    爰改以簡易訴訟程序審理，並依同法第233 條第1 項規定，
    不經言詞辯論，逕行裁判。
貳、本件被告代表人於訴訟繫屬中由林錫耀變更為乙○○，並已
    具狀聲明承受訴訟。
乙、實體方面：
壹、兩造不爭之事實及兩造爭點：
    如事實概要欄所述之事實，業據提出使用執照存根、個人戶
    籍資料表、扣押物品目錄表、營利事業登記証、台北縣政府
    警察局中和分局94年5 月18 日 北縣警中刑字第0940016861
    號函及台北縣政府94年5 月24 日 北府建商字第0940396316
    號函、被告之前處使用人陳文生罰鍰函及處分書（93年1 月
    30日北府工使字第0930047532號函），為兩造所不爭執，堪
    信為真，兩造爭點厥為：原處分得否依建築法73條、91條規
    定，對「房屋所有人」裁罰？原告有無故意過失？
貳、本院之判斷：
一、本件應適用之法條與法理：
(一)建築法第73條第2 項、第4 項規定：「（第2 項）建築物應
    依核定之使用類組使用，其有變更使用類組或有第9 條建造
    行為以外主要構造、防火區劃、防火避難設施、消防設備、
    停車空間及其他與原核定使用不合之變更者，應申請變更使
    用執照。但建築物在一定規模以下之使用變更，不在此限」
    、「（第4 項）第2 項建築物之使用類組、變更使用之條件
    及程序等事項之辦法，由中央主管建築機關定之。」。
(二)建築法第77條第1 項：「建築物所有權人、使用人應維護建
    築物合法使用與其構造及設備安全。」
(三)建築法第91條第1 項第1 款規定：「有左列情形之一者，處
    建築物所有權人、使用人、機械遊樂設施之經營者新台幣6
    萬元以上30萬元以下罰鍰，並限期改善或補辦手續，屆期仍
    未改善或補辦手續而繼續使用者，得連續處罰，並限期停止
    其使用。必要時，並停止供水供電、封閉或命其於期限內自
    行拆除，恢復原狀或強制拆除：1 、違反第73條第2 項規定
    ，未經核准變更使用擅自使用建築物者。」。
二、於房屋所有人有故意過失情形，行政機關得依建築法73條、
    91條規定，對「房屋所有人」裁罰：
    按建築法73條、91條之規定雖有「房屋所有人」及「行為人
    」得否共罰之爭議，唯參照實務及學者見解（洪家殷著「行
    政法爭議問題研究p779.786.792」，吳庚著增訂8 版「行政
    法之理論與實用」p514-517，陳敏著「行政法總論」3 版p8
    21，黃黌宸著行政法講義第4 回p23-27，易潛韜著「行政法
    直講第8 講P14-17」），行政機關如擬對違反行政法義務之
    行為人及房屋所有人採取共罰時，需房屋所有人係故意違法
    參與構成要件行為，始可與行為人分別處罰之，此亦為原告
    所不爭執。
三、本件原告縱無故意，亦有過失：
(一)按「人民違反法律上之義務而應受行政罰之行為，法律無特
    別規定時，雖不以出於故意為必要，仍須以過失為其責任條
    件。但應受行政罰之行為，僅須違反禁止規定或作為義務，
    而不以發生損害或危險為其要件者，推定為有過失，於行為
    人不能舉證證明自己無過失時，即應受處罰。」司法院釋字
    第275 號解釋著有明文。
(二)本件原告為系爭建物所有權人，該建物前於93年1 月13日因
    使用人即原告之配偶陳文生經營「電子遊戲場業」（屬B1類
    組）經查獲，被告以違反建築法第73第2 項及第91條第1 項
    第1 款處罰陳文生，並副本知會原告，原告已然知悉之前系
    爭建物從事電子遊戲場業之事實，即應預加防範。嗣本次再
    度查獲系爭建物擺設電子遊戲機9 檯，正插電營業中，現場
    並由其配偶陳文生負責管理，足證原告已然知悉系爭建築物
    違規使用作「電子遊戲場業」。且原告現住地址為台北縣中
    和市○○街2- 3號，與系爭建築物台北縣中和市○○街58號
    1 樓距離不遠，本易於就近監督管理該建築物，原告之配偶
    復在現場管理，對於系爭建築物之違規使用現況應知之甚詳
    ，卻將該建築物擅自供他人（陳盛）繼續使用至租賃契約期
    滿（即94年10月29日），則參酌司法院釋字第275 號解釋意
    旨，原告縱無故意，亦可推定有過失，原處分依建築法73條
    、91條規定，對「房屋所有人」之原告裁罰，尚無不法。
(三)原告雖主張該建築物出租與訴外人陳盛，已通知陳盛於房屋
    租賃契約期滿後不再續租，足見原告並無故意違法參與之行
    為，且陳盛違反建築法之部分已經撤銷，行為人既不處罰，
    不能單獨處罰所有權人云云。經查原告非無故意過失，已如
    前述，且陳盛係因違規經營電子遊戲場已依商業登記法規定
    裁罰2 萬元，基於一行為不二罰之原則，故才撤銷陳盛於建
    築法部分之裁罰，行為人已經處罰，而非不罰，原告既有故
    意過失，原處分依建築法第91條第1 項第1 款規定科處原告
    10萬元罰鍰，並無違誤，亦未違反比例原則。
四、從而，原處分並無不法，訴願決定予以維持，亦稱正確。原
    告徒執前詞，訴請撤銷，為無理由，應予駁回。
參、兩造其餘攻擊防禦方法均與本件判決結果不生影響，故不逐
一論述，併此敘明。
據上論結，本件原告之訴為無理由，爰依行政訴訟法第233 條第
1 項、第236 條、第195 第1 項後段、第98條第3 項前段，判決
如主文。
中    華    民    國    95    年  11     月    30    日
                  第二庭      法  官   畢乃俊
上為正本係照原本作成。
本件以訴訟事件所涉及之法律見解具有原則性者為限，始得於本
判決送達後20日內向本院提出上訴狀並表明上訴理由，如已於本
判決宣示後送達前提起上訴者，應於判決送達後20日內補具上訴
理由（均按他造人數附繕本），且經最高行政法院許可後方得上
訴。
中    華    民    國    95    年    11    月    30    日
                               書記官   簡信滇


司法院資訊處製作；財團法人民間司法改革基金會備份。
